【裁判字號】    99,上易,1501
【裁判日期】    990909
【裁判案由】    詐欺
【裁判全文】
臺灣高等法院刑事判決                99年度上易字第1501號
上  訴  人
即  被  告  甲○○
上列上訴人即被告因犯詐欺案件，不服臺灣板橋地方法院99年度
易字第1021號，中華民國99年5月28日第一審判決（起訴案號：
臺灣板橋地方法院檢察署98年度偵字第32705號），提起上訴，
本院判決如下：
    主  文
原判決關於詐欺未遂罪及應執行刑部分均撤銷。
甲○○被訴詐欺未遂部分，無罪。
其他上訴駁回。
    事  實
一、甲○○前因犯詐欺罪，經臺灣板橋地方法院以97年度簡字第
    3331號、4863號分別判處有期徒刑4月及5月確定，定執行刑
    為有期徒刑7月，於民國98年6月14日縮刑期滿執行完畢。詎
    仍不知悔改，與真實姓名年籍不詳之成年人所組成之詐欺集
    團共同意圖為自己不法之所有，先於98年8月26日下午2時許
    ，在臺北縣板橋市○○路好樂迪KTV 前，將其在國泰世華商
    業銀行土城分行所開立帳號000000000000號帳戶之存摺、提
    款卡及提款密碼交付予該詐欺集團「陳生生」，嗣該詐欺集
    團成員即基於詐欺犯意，於98 年8月28日22時許，撥打電話
    予乙○○，向其佯稱之前於網路購物之匯款帳戶誤設定為自
    動分期，必須辦理停止分期作業更正，請其至自動櫃員機前
    操作云云，致乙○○陷於錯誤，於同日各匯款新臺幣（下同
    ）29,999元、29,999元至甲○○所開立之上揭帳戶內，再由
    甲○○於98 年8月31日前往國泰世華商業銀行土城分行臨櫃
    提領，於同日15時許，在臺北縣板橋市○○路上之麥當勞餐
    廳，將上揭詐欺所得交付予該詐欺集團。
二、案經被害人乙○○訴由臺北縣政府警察局板橋分局移送臺灣
    板橋地方法院檢察署檢察官偵查後起訴。
    理  由
壹、程序部分
    按被告以外之人於審判外之言詞或書面陳述，除法律有規定
    者外，不得作為證據，刑事訴訟法第一百五十九條第一項定
    有明文。次按被告以外之人於審判外之陳述（包括書證），
    雖不符前四條之規定，而經當事人於審判程序同意作為證據
    ，法院審酌該言詞陳述或書面陳述作成時之情況，認為適當
    者，亦得為證據，為同法第一百五十九條之五第一項所明定
    。經查：下列所引用證人之陳述及書證等，檢察官及被告均
    於審判期日表示同意作為證據（本院卷第72頁），本院審酌
    上開證據資料作成時之情況，並無不適當之情形，且證據力
    並未明顯偏低，依刑事訴訟法第一百五十九條之五第一項規
    定，均應具有證據能力。
貳、有罪部分
一、訊據被告甲○○坦承交付存摺提款卡給不詳姓名年籍之男子
    「陳先生」，惟矢口否認有詐欺之犯行，辯稱：伊於98 年8
    月26日下午2 時許，在板橋市○○路介壽公園對面，好樂迪
    KTV前面應徵，也交付雙證件影印本、以及存摺及提款卡。8
    月26 日是星期五，伊等到翌日（即27日）就打詐騙電話165
    詢問，再於同月28日辦掛失。嗣一名綽號「小江」的男子打
    電話給伊，就說公司的會計小姐不小心把錢匯到伊的帳戶裡
    面去了，他說他知道伊住那裡，不用跑，伊才領取帳戶內之
    款項給「小江」。伊自己是賣過帳戶的人，因為剛剛出獄，
    完全不懂，伊不可能再用自己帳戶去領錢；而且伊曾經去報
    警查獲黃永銘，黃永銘即是向伊取款之「小江」，此可證明
    伊是被騙的云云（見本院卷第23頁）。
二、經查：
  (一)告訴人乙○○因遭詐欺集團詐騙，而於上開時地將29999 元
    、29999 元匯入前開被告所開立之上揭帳戶內，被告再於98
    年8月31 日以臨櫃提款之方式，提領前開款項交付詐欺集團
    之成員「小江」等情，業據證人即告訴人乙○○於警詢時證
    述：伊於98 年8月28日22時許接到自稱賣家的電話，稱拍賣
    網站內部人員疏失勾選到分期付款單，會造成帳戶使用人每
    個月會自動扣款為由，要求伊至提款機前操作取消分期付款
    ，伊即依指示操作，分別匯款29999元、29999元至被告所開
    立上開國泰世華商業銀行土城分行帳戶內等語甚明（參臺灣
    板橋地方法院檢察署98年度偵字第32705號卷第9頁、第10頁
    ），並有被告上開國泰世華商業銀行土城分行98年12月25日
    國世土城字第980000110 函所附開戶基本資料及交易明細等
    在卷可佐（參臺灣板橋地方法院檢察署98 年度偵字第32705
    號卷第59頁至第63頁），自堪信為真實。
  (二)被告直承其係向真實姓名年籍不詳之「陳先生」徵應，應徵
    地點在臺北縣板橋館前路旁KTV 前，不知所應徵之公司地址
    等情，已與一般應徵工作之方式有異；且依被告之供述其與
    前來面試之「陳生生」並無深交，不僅不知「陳先生」之真
    實姓名年籍，且無從與之連絡，即交付雙證件、存摺、提款
    卡，有違常理殊甚。
  (三)被告自承這次實際上應徵的工作是應召小姐，怕被臨檢錢被
    收走，要用匯款方式收錢，故交付帳戶以供匯款。衡情應召
    小姐與男客多半在不易被人發現之房內進行交易，在性交易
    完成後，反而要求男客須至銀行匯款，顯有違一般社會生活
    經驗。而被告為成年人，曾擔任加油站加油工、發宣傳單等
    工作，並非無社會經驗之人，且直陳之前曾因賣帳戶剛服刑
    出獄（見本院卷第23頁），被告應已了解詐欺集團之詐騙手
    法，自不可能被騙而交付帳戶；且被告交付帳戶並在不明款
    匯入後，進而將上開帳戶掛失，讓該詐欺集團之成員出面要
    求被告臨櫃提領現金，被告對其上開帳戶內款項係不法所得
    ，當有所認知，且其為圖高薪且工作輕鬆，而甘冒犯法之風
    險甚明。而被告播打165 反詐騙電話，僅係為己製造被詐騙
    之外觀，以便日後為已脫罪；否則被告自無須在掛失上開帳
    戶存摺、提款卡後，再擔任「車手」之工作，替詐欺集團臨
    櫃領取被害人所匯入之款項。
  (四)被告上訴意旨另稱，其曾經報警並在99年5月3日查獲詐欺集
    團成員黃永銘，黃永銘即為向被告取款之「小江」，此為新
    事證，以證明其確無詐欺犯意乙節，惟被告共同詐欺犯行明
    確，已如前述，不因被告是否有指認共犯，而解免其詐欺之
    犯行。
  (五)是被告上開辯解，無非係卸責之詞，不足採信。本件事證明
    確，被告犯行洵堪認定，應依法論科。
三、按刑法上之幫助犯，固以幫助他人犯罪之意思而參與犯罪構
    成要件以外之行為而成立，惟所謂以幫助他人犯罪之意思而
    參與者，指其參與之原因，僅在助成他人犯罪之實現，至所
    謂參與犯罪構成要件以外之行為者，則指其所參與者非直接
    構成某種犯罪事實之內容，而僅係助成其犯罪事實實現之行
    為而言，苟已參與構成某種犯罪事實之一部，即屬分擔實施
    犯罪之行為，雖僅以幫助他人犯罪之意思而參與，亦仍屬共
    同正犯。最高法院著有27年上字第1333號、30年上字第1781
    號等判例意旨，可資參照。再按所謂共同實施，並不以參與
    全部犯罪行為為必要，其分擔實施一部分行為者，仍屬共同
    正犯，最高法院亦著有95 年度台上字第546號判決意旨可參
    。本件被告於上開時地，至金融機構提領詐欺犯罪所得贓款
    從事「車手」工作，雖未全程參與詐騙行為，但已確實實行
    詐欺取財之構成要件行為，是被告與「陳先生」、「小江」
    及其所屬之詐欺集團成員等成年人間，在詐欺取財合同意思
    範圍內，有互相利用他人之行為，分擔實行，共同達成詐欺
    之目的，對於該詐欺集團施行詐術之全部行為共同負責。故
    核被告所為，係犯刑法第339條第1項之詐欺取財罪。被告與
    真實姓名年籍不詳之「陳先生」、綽號「小江」等成年人組
    成之詐騙集團成員間，就上開詐欺取財犯行，有犯意聯絡及
    行為分擔，應論以共同正犯。又被告有如事實欄所載犯罪科
    刑紀錄，有臺灣高等法院被告前案紀錄表可稽，是其於有期
    徒刑執行完畢後，5 年以內故意再犯本件有期徒刑以上之罪
    ，為累犯，依刑法第47條第1項規定，加重其刑。
四、原審以被告罪證明確，適用刑法第28條、第339條第1項、第
    47條、第41條第第1項前段、刑法施行法第1條之1第1項、第
    2 項前段，論以共同詐欺取財罪，並審酌被告提供銀行帳戶
    後，復為詐欺集團臨櫃提取被害人匯入之款項，實際上助長
    詐騙財產犯罪之風氣，並易造成許多無辜民眾受騙而受有金
    錢損失，擾亂金融交易往來秩序等一切情狀，量處有期徒刑
    六月，併諭知易科罰金之折算標準等情，其認事用法尚無不
    合，量刑亦稱妥適。被告上訴意旨，仍執陳詞，否認詐欺犯
    意，為無理由，應予駁回。
參、無罪部分：
一、公訴意旨略以：被告自98年11月13日起，與真實姓名年籍不
    詳之成年人所組另一詐欺集團共同意圖為自己不法之所有，
    先由該詐欺集團成員於不詳時間在報紙上虛偽刊登求職廣告
    ，引誘不特定人來電詢問，再伺機由自稱「陳經理」之集團
    男性成員向求職者詐取金融機構帳戶之存摺及提款卡等物，
    恰有於98年11月初某日已撥打過求職電話遭詐騙得逞之告訴
    人丙○○與警方合作，再次撥打電話予自稱「陳經理」之成
    年男子，自稱「陳經理」之成年男子又向告訴人丙○○佯稱
    欲應徵司機工作，須先提供金融機構帳戶之存摺、提款卡等
    物云云，並表示會派專員前往收取，雙方遂約定見面時、地
    ，推由被告前往收取，被告即於98年11月14日17時14分許，
    在臺北縣板橋市○○路30號前，坐上告訴人丙○○駕駛前去
    之自用小客車，欲向告訴人丙○○收取金融機構帳戶之存摺
    、提款卡等物，乃為埋伏員警一舉查獲而不遂，並扣得被告
    與該詐欺集團聯繫之行動電話1支（含SIM卡）。因認被告涉
    犯刑法第339條第3項、第1項之詐欺取財未遂罪嫌。
二、按被告未經審判證明有罪確定前，推定其為無罪，犯罪事實
    應依證據認定之，無證據不得認定其犯罪事實，又不能證明
    被告犯罪或其行為不罰者，應諭知無罪之判決，刑事訴訟法
    第一百五十四條、第三百零一條第一項分別定有明文。次按
    認定不利於被告之事實，須依積極證據，茍積極之證據本身
    存有瑕疵而不足為不利於被告事實之認定，即應為有利於被
    告之認定，更不必有何有利之證據，而此用以證明犯罪事實
    之證據，猶須於通常一般人均不至於有所懷疑，堪予確信其
    已臻真實者，始得據以為有罪之認定，倘其證明尚未達到此
    一程度，而有合理性之懷疑存在，致使無從為有罪之確信時
    ，即應為無罪之判決，此有最高法院八十二年度臺上字第一
    六三號判決、七十六年度臺上字第四九八六號、三十年度上
    字第八一六號等判例意旨可資參照。末按刑法上詐欺罪之成
    立，要以加害者有不法取得財物之意思而實施詐欺行為，被
    害者因此行為，致表意有所錯誤而為財產上處分，受有損害
    ，且加害者所用行為，堪認為詐術者，始足當之，亦據最高
    法院十九年度上字第一六九九號、四十六年度臺上字第二六
    ○號等判例闡釋甚明。
三、訊據被告否認有詐欺犯行，辯稱：伊接受指示去板橋市公所
    前拿告訴人丙○○的存摺帳戶，伊坐上告訴人丙○○的車子
    後，對他說可以看一下證件嗎，如此而已，伊並沒有拿到丙○○的存摺帳戶，伊跟本沒有提到帳戶的事等語。公訴人認
    被告涉犯詐欺取財未遂罪，無非以告訴人丙○○之指訴，佐
    以被告之行動電話1支（含SIM卡）及行動電話螢幕所顯示通
    訊錄資料翻拍照片2張等，為其主要論據。
四、經查：(一)告訴人分別於警詢、偵查中證稱：伊於98年11月初
    某日因應徵工作，遭詐騙集團詐取其所開立陽信商業銀行之
    存摺與提款卡等物，遂與警方合作，欲將詐騙集團成員騙出
    偵辦，而以不同門號再次撥打電話予自稱「陳經理」之詐欺
    集團成員，結果「陳經理」果然故技重施，又欲向伊詐取金
    融機構帳戶之存摺、提款卡等物，伊約定交付時、地，而於
    板橋市○○路30 號17時7分許，見到被告上車要向其收取證
    件、帳戶、金融卡，伊假裝要拿給被告，即為員警一舉擒獲
    等語（見偵卷第12、13頁）。且告訴人丙○○於本院審理中
    直陳：伊之前被騙了帳戶戶頭，被害人要求賠償，伊有賠錢
    給那些被害人，伊賠給被害人合計五萬多元，伊是借錢把這
    些錢還掉，被判五個月、緩刑五年；但這些錢不是伊應該要
    出的。本案是伊抓到被告的，伊想要向被告求償來賠償損失
    等語（見本院卷第37頁）。依告訴人丙○○之證詞及其指訴
    可知，告訴人丙○○主動打電話予詐欺集團之成員，表明欲
    交付帳戶，係因要引該詐欺集團人員出面與其接洽，而該詐
    欺集團即派被告出面向丙○○收取，應認該詐欺集團人員並
    未對告訴人丙○○實施詐術，而使丙○○陷於錯誤。(二)又本
    案告訴人丙○○尚未交付其銀行帳戶、金融卡，尚無被害人
    交付或匯入款項至告訴人丙○○之銀行帳戶內，而被告單純
    收取存摺、金融卡之行為，尚未著手於犯罪行為之實行。(三)
    綜上，公訴人所舉事證，尚有合理性之懷疑存在，致使無從
    確信被告犯有詐欺取財未遂罪行，揆諸首開法條規定及裁判
    先例意旨，本件核屬不能證明被告犯罪，即應為無罪之諭知
    ，以昭審慎。
五、原審未予詳察，遽對被告就此部分為有罪之判決，容有未洽
    ，被告提起上訴，否認犯罪，為有理由，應由本院將原判決
    撤銷改判，另諭知被告無罪。
肆、被告經合法傳喚，無正當理由不到庭，爰不待其陳述逕行判
    決。
據上論斷，應依刑事訴訟法第368條、第369條第1項前段、第364
條、第301條第1項、第371條，判決如主文。
本案經檢察官洪光到庭執行職務
中    華    民    國    99    年    9    月    9    日
                  刑事第十九庭  審判長法  官 鄧振球 
                                      法  官 彭幸鳴
                                      法  官 潘翠雪 
以上正本證明與原本無異。
不得上訴。
                                      書記官 朱家賢
中    華    民    國    99    年    9    月    9    日
附錄：本案論罪科刑法條全文
中華民國刑法第339條（普通詐欺罪）
意圖為自己或第三人不法之所有，以詐術使人將本人或第三人之
物交付者，處5年以下有期徒刑、拘役或科或併科1千元以下罰金
。
以前項方法得財產上不法之利益或使第三人得之者，亦同。
前二項之未遂犯罰之。

司法院資訊處製作；財團法人民間司法改革基金會備份。
